臺灣雲林地方法院民事判決　　　　　　 96年度勞簡上字第5號
上　訴　人　甲○○
訴訟代理人　蔡金保律師
上 訴 人即
被 上 訴人　萬有紙廠股份有限公司
法定代理人
即 重 整人　乙○○
　　　　　　　　　　　　號
　　　　　　新豐資產管理股份有限公司
　　　　　　　　　　　　1
上　一　人
法定代理人　丁○○
訴訟代理人　黃俊仁律師
被 上 訴人　丙○○
訴訟代理人　施登煌律師
複 代 理人　施宜昕律師
上列當事人間請求給付資遣費事件，上訴人甲○○及上訴人萬有
紙廠股份有限公司對於中華民國96年2月2日本院北港簡易庭95年
度港簡字第31號第一審判決各自提起上訴，本院於民國96年8 月
8 日言詞辯論終結，判決如下：
    主  文
上訴均駁回。
除原判決所命給付外，上訴人萬有紙廠股份有限公司應再給付被
上訴人丙○○新台幣壹萬捌仟參佰肆拾元，及自民國九十六年八
月二十二日起至清償日止，按年息百分之五計算之利息。
第二審訴訟費用由上訴人甲○○負擔新台幣參仟參佰壹拾伍元、
上訴人萬有紙廠股份有限公司負擔新台幣伍仟捌佰零伍元。
    事  實  及  理  由
壹、程序方面：
    按訴之變更或追加，非經他造同意，不得為之。但第255 條
    第1項第2款至第6 款情形，不在此限；訴狀送達後，原告不
    得將原訴變更或追加他訴，但擴張應受判決事項之聲明者，
    不在此限，民事訴訟法第446 條第1 項及第255 條第1 項第
    3 款分別定有明文。本件被上訴人丙○○於原審起訴時原請
    求上訴人萬有紙廠股份有限公司（下稱萬有公司）應給付資
    遣費新臺幣（下同）260,332 元及按年息百分之5 計算之法
    定遲延利息，嗣於上訴人萬有公司提起上訴後，具狀變更請
    求上訴人萬有公司應給付資遣費278,672 元及按年息百分之
    5 計算之法定遲延利息，核屬聲明之擴張行為，應屬合法，
    先予敘明。
貳、實體方面：
一、上訴人甲○○部分：
  (一)上訴人甲○○於原審起訴主張：
    上訴人甲○○自民國87年6 月17日起任職於被上訴人萬有公
    司，因萬有公司積欠上訴人93年及94年部分工資，已違反勞
    動契約，經上訴人甲○○終止勞動契約，被上訴人萬有公司
    卻未依勞動基準法規定給付積欠之工資及資遣費，除給付工
    資部分經本院94年度港簡字第98號民事判決在案外，資遣費
    部分則拒不給付。上訴人甲○○於萬有公司任職期間自87年
    6 月17日起至94年4 月19日止，實際年資共為6 年10月又2
    日，是工作年資基數為6 又12分之11，平均工資為29,334元
    ，故被上訴人萬有公司應給付上訴人資遣費共202,895 元。
    為此依勞動基準法第14條第1 項第5 款、第17條規定，提起
    本件訴訟。並於原審聲明：
    被上訴人萬有公司應給付上訴人甲○○202,895 元及自起
      訴狀繕本送達翌日起至清償日止，按年息百分之5 計算之
      利息。
    訴訟費用由被上訴人萬有公司負擔。
  (二)上訴人甲○○於本院除引用原審陳述及舉證外，並補稱：
  勞動基準法所規定之資遣費與退休金為相類之計算標準，而
    勞工受僱於同一雇主繼續工作即有退休金之期待權，如終止
    勞動契約，除有依法請求資遣費之保障外，其工作年資須重
    新計算，從而，資遣費應屬退休金之替代。司法院（76）廳
    民一字第2275號函示之法律問題討論意見，其解釋重點在於
    勞動契約之終止係可歸責於勞工或雇主而定其可否請求資遣
    費。萬有公司積欠甲○○薪水之事實，符合勞動基準法第14
    條第1 項第5 款得不經預告終止契約之規定，而雇主未依約
    按時給付工資，參照一般人之經驗，均屬無法忍受之違約，
    故萬有公司對於契約之終止存有重大歸責原因，上訴人甲○
    ○因生計上另謀他職，應非可歸責；且甲○○利用休假期間
    求職，並無違背公序良俗，合乎一般人期待，當然可依上開
    勞動基準法之規定請求資遣費；又甲○○於休假期間之工作
    年資亦應一併計入資遣費之計算標準內。
  由於上訴人甲○○非公司重要階級，曾志宏為甲○○之主管
    ，當然有權受領終止契約之意思表示，而因當時公司重整，
    事實上並無法向董事長及總經理提出。
二、被上訴人丙○○部分：
  (一)被上訴人丙○○於原審起訴主張：被上訴人丙○○自87年4
    月2 日起任職於上訴人萬有公司，因萬有公司積欠被上訴人
    93年及94年部分工資，已違反勞動契約，經被上訴人丙○○
    終止勞動契約，上訴人萬有公司卻未依勞動基準法規定給付
    積欠之工資及資遣費，除給付工資部分經本院94年度港簡字
    第98號民事判決在案外，資遣費部分則拒不給付。被上訴人
    丙○○於萬有公司任職期間自87年4 月2 日起至94年2 月23
    日止，實際年資共為6 年10月又21日，是工作年資基數為6
    又12分之11，平均工資為37,615元，故上訴人萬有公司應給
    付被上訴人資遣費共260,332 元。為此依勞動基準法第14條
    第1 項第5 款、第17條規定，提起本件訴訟。並於原審聲明
    ：
    上訴人萬有公司應給付被上訴人丙○○260,332 元及自起
      訴狀繕本送達翌日起至清償日止，按年息百分之5 計算之
      利息。
    訴訟費用由上訴人萬有公司負擔。
  (二)被上訴人丙○○於本院除引用原審陳述及舉證外，並補稱：
  依原審計算之方法，被上訴人丙○○平均工資為40,290元，
    實際可請求之資遣費應為278,672 元，爰於二審擴張訴之聲
    明。
  被上訴人丙○○於94年2 月間曾以口頭向其主管，即當時任
    職於萬有公司警衛長之證人吳棟良表示，因萬有公司積欠工
    資，不願繼續任職之後即離職，已為終止契約之意思表示，
    證人吳棟良既為丙○○之主管，自有受領意思表示之權限，
    況吳棟良亦將丙○○因公司欠薪而終止勞動契約之事轉知協
    理龔亮。再者，勞動基準法第14條所稱之不經預告終止契約
    ，僅需將終止契約之意思表示傳達予雇主知悉即可，不必經
    其同意，故有權受領意思表示之人非以有人事核決權限之管
    理階層為限。又上訴人萬有公司服務手冊亦無關於勞動基準
    法第14條行使終止權之相關規範。
  萬有公司每月均於給付之薪資中扣除丙○○之勞保費、健保
    費及福利金，然此部分為被上訴人應自行負擔之費用，上訴
    人自其薪資中預先扣除代繳，故該部分應於計算平均工資時
    加入計算。
  加班費為勞工於平常工作時間之外延長工時，屬勞工因工作
    獲得之工資；職務津貼、主管加給、夜點費、證照津貼、伙
    食津貼實質上均為勞力之對價，且以工作日數計算津貼總額
    ，為經常性之給付，自應計入平均工資之計算範圍內。
三、上訴人即被上訴人萬有公司部分：
  (一)對上訴人甲○○之抗辯意旨：
  上訴人甲○○對萬有公司重整之信心不足，乃表示另有他就
    ，不願繼續在公司工作而主動提出辭職，而在未與公司解除
    勞動契約辦妥離職手續前，即於94年4 月6 日前往其他公司
    上班，是甲○○之離職，乃因其另有高就，並非以萬有公司
    有違反勞動契約或勞工法令，致有損其權益為理由，而不經
    預告終止勞動契約。又其離職前即同時任職於2 家公司，非
    但嚴重違反勞動契約之忠誠義務，更證其藉詞另有他就，在
    未辦離職之前即不來公司上班，其辭職乃屬自動請辭，不符
    合給付資遣費要件。
  被上訴人萬有公司於本院除引用原審陳述及舉證外，並補稱
    ：上訴人甲○○未以意思表示之通知，依法向被上訴人萬有
    公司行使終止契約，縱認其具有得不經預告終止勞動契約之
    權利，然在其未依法為終止契約之意思表示前，於未辦理離
    職手續之情形下，即遽行前往豐泰企業股份有限公司（下稱
    豐泰公司）上班，係屬片面拒絕勞務，其委由同事繳回辦理
    離職手續之物件，乃以辭職他就之方式離開，並無合法終止
    契約之意思表示。
  (二)對被上訴人丙○○之抗辯意旨：
  被上訴人丙○○於93年12月22日經上訴人萬有公司人事處分
    記大過1 次之後，即不按時上下班，不依勞動契約工作，是
    其不願工作，資方並無拒絕提供勞務機會之情事。嗣因上訴
    人萬有公司重整中，被上訴人丙○○對重整信心不足，表示
    另有他就，要求離職，此乃自動請辭，且向上訴人萬有公司
    提出離職書，事實上，被上訴人丙○○也的確在離職後，開
    設「馬路莊小吃店」營生，此均與其當初離職時之情形相符
    。被上訴人丙○○因不願繼續工作，為使公司業務可依制度
    運轉，警衛長吳棟良乃請警衛課辦事員蔡湘君代為辦理離職
    ，其本人更曾多次來電查詢是否辦妥，益證被上訴人丙○○
    之離職，是其主動、片面不來上班，而非不告而別，未再繼
    續給付勞務，非合法向萬有公司為終止契約之意思表示。
  上訴人萬有公司於本院除引用原審陳述及舉證外，並補稱：
  (1)被上訴人丙○○未依上訴人萬有公司規定辦理離職手續，且
    未將終止契約之意思表示通知予上訴人萬有公司，縱認其具
    有得不經預告終止勞動契約之權利，然因迄今仍未依法為終
    止契約之意思表示，並不生終止契約之效力。
  (2)依萬有公司之人事核決權限表及從業人員服務手冊，丙○○
    之人事核決權在於公司總經理，其離職經核准後，須至人事
    課領取「離職手續單」後辦理離職及移交手續，是被上訴人
    丙○○終止契約之意思表示應向人事主管單位為之，吳棟良
    無權代上訴人萬有公司接受其意思表示。
  (3)工資須是勞工付出勞力勞動之對價或經常性給付，如為雇主
    恩惠性、福利性之給與，因非屬勞力之對價，故非工資。是
    關於主管加給、夜點費、伙食津貼、福利金、勞保費、健保
    費均為恩惠性、福利性之給付，證照津貼並非勞工提供勞務
    給付之對價，均不應列入工資範圍之內。
四、原審就上訴人甲○○之請求駁回，上訴人甲○○聲明不服提
    起上訴，求為判決：(一)原判決廢棄。(二)被上訴人萬有公司應
    給付上訴人甲○○202,895 元及自起訴狀繕本送達翌日起至
    清償日止，按年息百分之5 計算之利息。(三)第一、二審訴訟
    費用由被上訴人萬有公司負擔。被上訴人萬有公司則求為判
    決：(一)上訴人甲○○之上訴駁回。(二)上訴費用由上訴人甲○
    ○負擔。原審另就被上訴人丙○○之請求判決其全部勝訴，
    上訴人萬有公司聲明不服提起上訴，求為判決：(一)原判決廢
    棄。(二)被上訴人丙○○在第一審之訴駁回。(三)第一、二審訴
    訟費用由被上訴人丙○○負擔。被上訴人丙○○則求為判決
    ：(一)上訴人萬有公司之上訴駁回。(二)除原判決應給付之260,
    332 元及其利息外，上訴人萬有公司應再給付被上訴人丙○
    ○18,340元及自擴張訴之聲明狀繕本送達翌日起至清償日止
    ，按年息百分之5 計算之利息。(三)上訴費用由上訴人萬有公
    司負擔。
五、兩造不爭執之事實：
  (一)上訴人甲○○及被上訴人丙○○分別自87年6 月17日及87年
    4 月2 日起受僱於萬有公司。
  (二)上訴人甲○○自94年4 月3 日起至94年4 月18日止，向被上
    訴人萬有公司請輪休及特休假。
  (三)上訴人甲○○於94年4 月6 日起受僱於豐泰公司。
  (四)被上訴人萬有公司積欠上訴人甲○○93年及94年之薪資110,
    386 元。
  (五)上訴人萬有公司積欠被上訴人丙○○93年及94年之薪資126,
    099 元。
  (六)被上訴人丙○○於任職萬有公司期間曾在93年12月22日被記
    大過1 次，於94年2月起即未至萬有公司上班。
  (七)被上訴人丙○○於94年6、7月間曾開設「馬路莊小吃部」。
  (八)上訴人甲○○及被上訴人丙○○之工作年資基數均為6 又
    11/12 。
六、兩造之爭點：
  (一)上訴人甲○○與被上訴人萬有公司間之勞動契約是合意終止
    ，抑或甲○○依勞動基準法第14條第1 項第5 款之規定終止
    ？
  (二)被上訴人丙○○與上訴人萬有公司間之勞動契約是合意終止
    ，抑或丙○○依勞動基準法第14條第1 項第5 款之規定終止
    ？
  (三)上訴人甲○○及被上訴人丙○○向萬有公司請求給付資遣費
    ，是否有理由？
  (四)如認得請求資遣費，則上訴人甲○○及被上訴人丙○○平均
    工資之數額為何？
七、得心證之理由：
  (一)關於上訴人甲○○與被上訴人萬有公司間之勞動契約是合意
    終止或片面終止部分：
  按雇主不依勞動契約給付報酬者，勞工得不經預告終止契約
    。第17條規定於本條終止契約準用之。雇主依前條終止勞動
    契約者，應依發給勞工資遺費。勞動基準法第14條第1 項第
    5 款、第4 項、第17條前段分別定有明文。次按，勞動基準
    法第17條規定：雇主依同法第16條規定基於同法第11條、第
    13條規定之事由片面終止勞動契約時，應給付資遣費，勞工
    依同法第14條規定片面終止勞動契約時，雇主亦應給付資遣
    費，參以勞動基準法對於雇主依同法第12條規定終止勞動契
    約之情形，則無給付資遣費之規定，可見法意係規定基於雇
    主本身原因，或不可歸責於勞工之原因而片面終止工作契約
    時，雇主應給付資遣費，以資平衡勞工平日喪失工作機會之
    損失，若勞工與雇主同意終止工作契約，則勞工喪失工作機
    會為其意願，即無請求給付資遣費之權利（司法院 (76) 廳
    民一字第2275號函示之法律問題討論意見參照）。是縱有勞
    動基準法第14條規定勞工得片面終止契約之情形，然如勞工
    非以該事由終止勞動契約，而是與雇主雙方合意終止契約，
    此即與勞動基準法第14條第4 項、第17條得請求資遣費之情
    形自屬有間，勞工應無資遣費請求權之可言。
  證人即萬有公司之員工曾志宏於原審結證稱：甲○○已經請
    假2 、3 天時，他打電話給我說因為公司欠他薪水，要到別
    家公司做看看，他是利用請假的方式，到底有沒有真的去別
    家公司我不清楚，後來一直到他離開公司之前，都沒有再跟
    他聯絡，是看到他移交的證件及離職申請書，才知道他辦離
    職手續，在他跟我說要到別家做看看時，也跟我表示如果那
    邊工作適應的話，這邊的工作就不做了等語（見原審卷第14
    9 至152 頁），核與證人即萬有公司之員工陸婉柔於原審所
    證稱：曾志宏副課長跟我說，甲○○有打電話給他，說想利
    用休假期間去別家做做看，如果適應良好的話，就不想在公
    司做，所以甲○○有填假卡等語（見原審卷第146 頁）相符
    。而上訴人甲○○自94年4 月3 日至同年4 月18日間，連續
    以請輪休假及特休假之方式未至萬有公司上班，為兩造所不
    爭執，業如上述，是上訴人甲○○固曾向其主管即曾志宏表
    示公司積欠工資，要到別家公司做做看，惟其未至公司上班
    仍有請假，且亦表示如能適應新工作始離職，是其當時顯然
    尚未向被上訴人萬有公司行使終止契約之意思表示。
  證人即萬有公司之員工蔡佩勳於原審證稱：曾課長（指證人
    曾志宏）問我是否可以找到甲○○，確認他是否繼續留在公
    司工作或辦離職，我先去問甲○○，甲○○就說叫他辦辦就
    好了，之後我去找陸婉柔，但是陸婉柔說公司沒有辦法受理
    ，必須把識別證、員工手冊、安全帽交還給公司，甲○○說
    他沒有空，所以把東西寄放在警衛室蔡政修那邊等語（見原
    審卷第141、142頁），並於台灣雲林地方法院檢察署95年度
    偵字第1372號偵查中結證稱：我是甲○○的領班，因為甲○
    ○請假日已到期，課長問我，所以我才去辦公室親自去問陸
    婉柔，我有打電話給甲○○，問他是否還要繼續做，隔天我
    告訴當時任課長的曾志宏，說甲○○說「幫我送送就好了」
    等語（見上開偵查卷第11、12頁），證人曾志宏另於原審證
    稱：後來我有問蔡佩勳是否能找到甲○○的人，問他是否要
    繼續在公司工作或是不做了等語（見原審卷第151 頁），證
    人陸婉柔復證稱：關於甲○○離職要移交的物品是蔡政修交
    給我的，他說甲○○不要做了，要我幫他辦一辦等語（見原
    審卷第148 頁），證人蔡政修亦於原審到庭結證稱：甲○○
    打電話給我請我轉交一些移交的資料，如：識別證、廠規、
    組織表、員工手冊給陸婉柔，他說是要離職，他沒有在電話
    中跟我說要離職的原因，... 我把東西交給陸婉柔時有告訴
    她甲○○要離職，要我把東西交給妳等語（見原審卷第143
    頁），證人蔡佩勳、曾志宏、陸婉柔、蔡政修所證述之情形
    ，核與渠等於上開偵查案件中之證述大致相符，而甲○○確
    於94年4 月6 日前往豐泰公司任職，此有該公司95年6 月2
    日豐九五字第105 號函附之勞健保資料在卷可憑（見原審卷
    第63、64頁），上開證人之證述，應可採信。
  由前揭證人之證述可知，上訴人甲○○於請假期間屆滿後，
    並未主動向萬有公司行使終止勞動契約之意思表示，而係於
    證人曾志宏請證人蔡佩勳詢問甲○○是否繼續留任或欲辦理
    離職後，甲○○始表示「幫我送送就好了」，嗣於蔡佩勳告
    知離職須將移交資料繳回公司後，即委請證人蔡政修將離職
    所需之相關移交資料繳回萬有公司，且由陸婉柔代為辦理離
    職手續等情，足證上訴人甲○○之離職應係由萬有公司先行
    行使終止勞動契約之意思表示後，甲○○因新工作適應良好
    而同意與萬有公司終止勞動契約，並將移交資料及證件繳回
    公司。參以上訴人甲○○自承其利用94年4 月13日起至迄同
    月19日之休假期間，前往豐泰公司洽職，並先行參加職前講
    習，以瞭解豐泰公司是否較為適合，在休假期滿前，倘比較
    結果前者較佳，再決定正式赴職乙節，亦可證明其離職係以
    考量是否有更佳的工作條件為前提要件，是於證人蔡佩勳受
    證人曾志宏之託詢問究竟繼續留任或辦理離職時，其願意離
    職乃因豐泰公司工作條件較萬有公司更為良好之故，益徵甲
    ○○與萬有公司之勞動契約應係經雙方合意終止，此與勞工
    因雇主積欠薪資而片面終止勞動契約之情形，即屬有間。揆
    諸前揭說明，上訴人依勞動基準法第14條第5 款、第4 項準
    用第17條之規定，請求被上訴人給付資遣費，於法自有未合
    。
  (二)關於被上訴人丙○○與上訴人萬有公司間之勞動契約是合意
    終止或片面終止部分：
  證人吳棟良於原審證稱：我於94年間是擔任萬有公司警衛長
    職務，丙○○也是警衛，當時大約是94年2 月中，丙○○要
    離開公司，有跟我講，他不想做了，我問他為什麼，他說因
    為公司欠他薪資，所以想離職，我就勸他，你還有一些特休
    假可以請，請他再考慮看看，他就沒有來上班，我也有跟龔
    協理提過丙○○因為公司欠薪，不想做了，後來就看到丙○
    ○的離職單，想說他已經慰留無效，因為我是主管，就把它
    簽上去了等語（見原審卷第185 至188 頁）。上揭證詞核與
    證人蔡湘君於原審證稱：其受警衛長吳棟良囑託，代為填寫
    丙○○辭職申請單，提出日期為94年2 月等語（見原審卷第
    167 、168 頁）相符。是由證人吳棟良、蔡湘君之證述可知
    ，被上訴人丙○○於94年2 月間，曾以口頭向主管吳棟良表
    示因萬有公司積欠薪資問題，不願繼續工作，足認被上訴人
    丙○○確係因萬有公司積欠薪資而終止勞動契約。
  萬有公司警衛室員工如欲辦理離職，須先告知主管即警衛長
    吳棟良，主管同意後，會指示警衛室之辦事員即證人蔡湘君
    向人事單位索取離職單，或由離職員工自行索取，如由蔡湘
    君代為索取，即由其代離職員工簽名，交由警衛長簽名後，
    再送交管理部等情，業據證人蔡湘君於原審證述在卷（見原
    審卷第166 、167 頁），參以證人吳棟良亦於原審證稱：警
    衛同仁要離職都會先送到領班，再到警衛長，再送上去，如
    果沒有空，可請同事或蔡湘君代為辦理；我後來有跟丙○○
    說如果有空的話就自己回來辦離職手續，如果沒有空，就請
    蔡湘君辦；我有跟龔協理提過丙○○因為公司欠薪不想做，
    因為我是他的主管，他只要跟我講就可以，不用向其他人講
    等語（見原審卷第187 、188 頁），是被上訴人丙○○於向
    吳棟良表示因上訴人萬有公司積欠薪水欲離職後，吳棟良依
    公司所規定之離職程序指示蔡湘君代丙○○填寫離職單，並
    交由吳棟良簽名後送交人事單位存查，足認丙○○已向萬有
    公司行使終止勞動契約之意思表示。
  上訴人萬有公司雖抗辯稱：丙○○之人事核決權在於公司總
    經理，其離職經核准後，須至人事課領取「離職手續單」後
    辦理離職及移交手續，始屬合法終止勞動契約云云。然查：
    上訴人萬有公司之從業人員服務手冊於第9 條第16項固規定
    ：「從業人員離職須事先提出書面辭呈，班長以下7 日前提
    出... 依人事核決權限經核准後至人事課領取『辭職手續單
    』後辦妥離職手續及移交手續，方可具領當月份薪資。」（
    見本院卷第117 頁），然此規定應係賦予與公司合意終止勞
    動契約之員工，於符合上開規定之流程辦理離職手續之情形
    下，得領取當月份薪資，而非規範勞工於依法得片面終止契
    約之情形，尚須於離職7 日前提出辭呈，否則如該公司員工
    於符合勞動基準法第14條第1 項之規定離職時，均須事先提
    出辭呈，豈非與上開條文規定「勞工得不經預告終止契約」
    之情形有違？是上訴人萬有公司前揭抗辯，顯不足採。
  至於上訴人萬有公司所提出上訴人丙○○之辭職申請單，其
    上固有丙○○之簽名，辭職事由並記載：「另謀他就（開小
    吃店）」，惟證人蔡湘君已於原審證稱：丙○○的辭職申請
    單是警衛長吳棟良請我幫他寫的，上面的姓名、單位、到職
    日期、提出日期、辭職事由、出生日期、擔任工作、擬辭職
    日期等都是我寫的，而辭職事由「另謀他就（開小吃店）」
    也是吳棟良叫我這樣寫的，我並沒有與丙○○接觸等語（見
    原審卷第168 頁），是尚難以上開辭職申請單上記載辭職事
    由：「另謀他就（開小吃店）」，即認其與萬有公司間之勞
    動契約係因雙方合意而終止。上訴人萬有公司上開抗辯，委
    無足取。
  據上，本件丙○○既因萬有公司未依勞動契約給付報酬，而
    不經預告終止勞動契約，則其依勞動基準法第14條第1 項第
    5 款、第4 項準用第17條之規定，請求上訴人萬有公司給付
    資遣費，為有理由。
  (四)關於被上訴人丙○○平均工資之數額部分：
  另按，工資：謂勞工因工作而獲得之報酬；包括工資、薪金
    及按計時、計日、計月、計件以現金或實物等方式給付之獎
    金、津貼及其他任何名義之經常性給與均屬之。勞動基準法
    第2 條第3 款定有明文。又雇主對於勞工所提供勞務之對待
    給付，部分係基於企業經營管理目的或觀點而決定給付內容
    ，並非規範性給付，因而不具對價性，然其中部分給付屬於
    經常性給與，於一段時間內觀察，常伴隨工資之發給而連續
    給付，勞工已將之視為工作所得報酬，為保障勞工權益兼為
    防止雇主巧立名目以減低資遣費、退休金等之給付，勞動基
    準法特別將之規定為工資之一部分，此不具對價性之經常性
    給與，乃擬制工資。是將「經常性給與」列入工資之內，其
    正當性在於該給付既有經常性，則對勞資雙方而言，對該給
    付之支付即有一定可預見性；對勞工而言，得依此調整其經
    濟生活水準，該給付與其他對價性給付相比，對於勞工經濟
    生活之維持並無重大差別；對雇主而言，該負擔既可預見，
    而可適當籌劃。據此，決定雇主之某給付是否為上開勞動基
    準法所稱之工資，首先應以該給付是否構成勞務之對價決定
    之；如該給付之對價性不明，始以其是否具有經常性給付之
    性質為判斷。至於所謂「經常性給與」，係指非勞動基準法
    施行細則第10條所列各款之情形，縱在時間上、金額上非固
    定，只要在一般情形下經常可以領得之給付即屬之，舉凡某
    種給與係屬工作上之報酬，在制度上有經常性者，均得列入
    平均工資以之計算資遣費（最高法院86年度台上字第1681號
    判決參照）。
  上訴人萬有公司另以主管加給、夜點費、伙食津貼、福利金
    、勞保費、健保費均為恩惠性、福利性之給付，證照津貼並
    非勞工提供勞務給付之對價，不應列入工資範圍云云資為抗
    辯。然查：
  (1)主管加給部分：主管加給係因勞工擔任主管職務，其所提供
    勞務給付之內容與一般未擔任主管職務之基層勞工有所不同
    而發給，故與其勞務提出具密切相關之工作條件為前提，自
    應具有對價性而屬工資。
  (2)夜點費部分：夜點費係因勞工夜間值勤而給與之津貼，該給
    付係以與勞務提出有密切相關之工作條件為前提，為酬傭或
    彌補其提供勞務之特殊辛勞與負擔，因此直接對勞工所提出
    之勞務，附加作更進一步之報償，此亦與勞務給付具對價性
    ，應計入工資範圍。
  (3)伙食津貼部分：上訴人萬有公司所給付予被上訴人丙○○之
    伙食津貼，均於每月列入薪資單核發予被上訴人，此有丙○
    ○於93年8 月至94年2 月之薪資明細表附卷可參（見原審卷
    第14、15頁），堪認該部分係丙○○每月可得而穩定、具經
    常性、且不論其公司盈虧均得領受之薪資，亦非屬勞動基準
    法施行細則第10條所規定之項目，自應視同工資。
  (4)福利金、勞保費、健保費部分：此部分原屬被上訴人丙○○
    應繳納之費用，而由上訴人萬有公司代為繳納，並於每月應
    給付予丙○○之薪資範圍內扣除，是此部分扣除之金額自應
    計入工資範圍內。
  (5)證照津貼部分：被上訴人丙○○因領有大貨車駕駛執照，可
    隨時待命為萬有公司駕駛消防車，方有證照津貼之發給，故
    此亦為勞務給付之對價；且上訴人萬有公司所給付予被上訴
    人丙○○之證照津貼，均於每月列入薪資單核發予被上訴人
    ，此有丙○○於93年8 月至94年2 月之薪資明細表附卷可參
    （見原審卷第14、15頁），堪認該部分係丙○○每月可得而
    穩定、具經常性、且不論其公司盈虧均得領受之薪資，亦非
    屬勞動基準法施行細則第10條所規定之項目，自應視同工資
    。
  再按，雇主依前條終止勞動契約者，應依左列規定發給勞工
    資遺費：1 、在同一雇主之事業單位繼續工作，每滿1 年發
    給相當1 個月平均工資之資遣費。2 、依前款計算之剩餘月
    數，或工作未滿1 年者，以比例計給之。未滿1 個月者以1
    個月計。勞動基準法第17條定有明文。經查：除本薪、職務
    津貼外，主管加給、夜點費、伙食津貼、證照津貼均屬勞動
    基準法所稱之工資，而福利金、勞保費、健保費亦應計入工
    資之內，業如上述，則被上訴人丙○○於94年2 月終止勞動
    契約前6 個月之工資分別計算如下：
  (1)93年8 月份工資：因平均工資定義所稱6 個月係指依日曆計
    算之6 個月，故自94年2 月12日終止勞動契約前1 日起算（
    詳後述），溯及至93年8 月12日止始滿6 個月日曆天，故93
    年8 月有20日，該月份工資為34,715元（計算式：【16,132
    +36,032+47 2（勞保費）+1,094（健保費）+ 78（福利金）
    】×20/31= 34,715 ，元以下四捨五入）。
  (2)93年9 月份工資為49,600元（計算式：15,610+32,346+472
    （勞保費）+1,094（健保費）+78 （福利金）=49,600）。
  (3)93年10月份工資為36,476元（計算式：16,132+18,651+521
    （勞保費）+1,094（健保費）+78 （福利金）=36,476）。
  (4)93年11月份工資為34,916元（計算式：15,610+17,613+521
    （勞保費）+1,094（健保費）+78 （福利金）=34,916）。
  (5)93年12月份工資為33,292元（計算式：15,542+16,057+521
    （勞保費）+1,094（健保費）+78 （福利金）=33,292 ）。
  (6)94年1 月份工資為43,014元（計算式：15,610+25,711+521
    （勞保費）+1,094（健保費）+78 （福利金）=43,014 ）。
  (7)94年2 月份工資：依行政院勞工委員會95年3 月9 日勞資3
    字第0950009565號書函及丙○○、萬有公司於原審之陳述（
    見原審卷第46、47、170 頁）可知，丙○○94年2 月之薪資
    係計算至94年2 月22日，然被上訴人丙○○於原審自承其於
    94年2 月12日終止勞動契約（見原審卷第170 頁），則依勞
    動基準法施行細則第2 條第1 款規定，發生計算事由之當日
    工資及日數均不列入平均工資計算，故僅計算至2 月11日之
    工資為15,125元：（計算式：【30,010+521（勞保費）+1,
    094 （健保費）】×11/23 =15,125 ，元以下四捨五入（因
    2 月份薪資萬有公司計算至23日，但丙○○於12日已終止勞
    動契約，故乘以11/23）。
  (8)則被上訴人丙○○之平均工資為40,290元【計算式：34,715
    +49,600+36,476+34,916+33,292+43,014+15,125）=247,138
    ，247,138 ÷184 天（即11+31+31+30+31+30+20）=1,343，
    元以下四捨五入，1,343 ×30=40,290 】。
  (五)丙○○所得請求之資遣費數額：本件丙○○之月平均工資為
    40,290元，而其計算資遣費之基數為6 又11/12 ，為兩造所
    不爭執，則被上訴人丙○○可得請求之資遣費為278,673 元
    （計算式：40290 ×83/12=278672.5，元以下四捨五入），
    丙○○於原審起訴請求萬有公司應給付其資遣費260,332 元
    ，並於本院擴張訴之聲明，請求萬有公司再給付18,340元，
    合計278,673 元，為有理由，應予准許。
  (六)綜上所述，上訴人甲○○與萬有公司間之勞動契約既因雙方
    合意終止，則甲○○依勞動基準法第14條第1 項第5 款、第
    4 項準用第17條之規定，請求萬有公司給付資遣費，於法不
    合，不應准許；被上訴人丙○○因萬有公司未依契約給付報
    酬而終止勞動契約，則其依前揭規定，於原審請求260,332
    元及自起訴狀繕本送達翌日（即95年3 月18日）起至清償日
    止，按年息百分之5 計算之利息，並於本院追加請求萬有公
    司再給付18,340元及自擴張聲明狀繕本送達翌日（即96年8
    月22日）起至清償日，按年息百分之5 計算之利息，為有理
    由，應予准許。原審為上訴人甲○○、萬有公司敗訴之判決
    ，並命萬有公司給付丙○○260,332 元及法定遲延利息，均
    無不合。上訴意旨指摘原判決不當，求為廢棄改判，為無理
    由，應予駁回。
八、本件事證已臻明確，兩造其餘攻擊防禦方法及舉證，核與判
    決結果無影響，爰不一一論述，附此敘明。
九、據上論結，本件上訴為無理由，依民事訴訟法第436 條之1
    第3 項、第449 條第1 項、第78條，判決如主文。
中　　華　　民　　國　　96　　年　　9 　　月　　29　　日
            民事第二庭    審判長法  官　林秋火
                                法  官　楊欣怡
                                法  官  吳錦佳
以上正本係照原本作成。
不得上訴
中　　華　　民　　國　　96　　年　　9 　　月　　29　　日
                                書記官　林美鳳
